臺灣高等法院臺中分院刑事判決
                                   110年度侵上訴字第11號
上  訴  人
即  被  告  謝孟峯  
選任辯護人  張庭禎律師（法扶律師）      
上列上訴人即被告因妨害性自主案件，不服臺灣彰化地方法院10
9年度侵訴字第59號中華民國109年11月25日第一審判決（起訴案
號：臺灣彰化地方檢察署108年度偵字第10980號），提起上訴，
本院判決如下：
    主  文
原判決撤銷。
乙○○成年人故意對少年犯乘機猥褻罪，處有期徒刑肆月。緩刑
貳年，緩刑期間付保護管束，並於刑之執行完畢或赦免後，令入
相當處所，施以監護壹年。
    犯罪事實
一、乙○○為輕度智能障礙之人，其於民國108年9月1日下午2時
    50分許，在彰化縣○○鄉○○村○○路000號之線西鄉立圖
    書館3樓漫畫區，可預見代號BJ000-A108157（民國00年0月
    生，真實姓名年籍詳卷，下稱Α女）為12歲以上18歲未滿之
    少年，竟基於乘機猥褻之犯意，利用Α女因輕度智能障礙無
    法理解猥褻行為之意涵而不知抗拒之情形，隔著Α女之衣、
    褲，徒手撫摸Α女之胸部、下體，藉以滿足自己之性慾而對
    Α女乘機猥褻1次得逞。
二、案經Α女告訴及彰化縣警察局和美分局報告臺灣彰化地方檢
    察署檢察官偵查起訴。
    理  由
壹、程序部分
一、依性侵害犯罪防治法第12條第2項之規定，司法機關所製作
    必須公示之文書，不得揭露被害人之姓名、出生年月日、住
    居所及其他足資識別被害人身分之資訊。所謂其他足資識別
    被害人身分之資訊，包括被害人照片、影像、聲音、住址、
    就讀學校、班級、工作場所或其有關係之親屬姓名年籍等個
    人基本資料。本件被告即上訴人乙○○（下稱被告）所犯係屬
    上開法律所稱性侵害犯罪，依上開規定，不得揭露前揭足資
    識別被害人、相關親屬身分之資訊，本件判決書爰於事實欄
    及理由欄就被害人Α女及其學校老師之姓名等相關資訊，僅
    記載代號或簡稱（詳細資料均詳真實姓名對照表）。
二、證據能力部分
㈠、按被告以外之人於審判外之陳述，雖不符刑事訴訟法第159條
    之1至第159條之4之規定，然經當事人於審判程序同意作為
    證據，法院審酌該言詞陳述或書面陳述作成時之情況，認為
    適當者，亦得為證據。又當事人、代理人或辯護人於法院調
    查證據時，知有第159條第1項不得為證據之情形，而未於言
    詞辯論終結前聲明異議者，視為有前項之同意，刑事訴訟法
    第159條之5定有明文。查，本案所引用之相關證據資料（詳
    後引證據），其中各項言詞或書面傳聞證據部分，縱無刑事
    訴訟法第159條之1至第159條之4或其他規定之傳聞證據例外
    情形，業經原審及本院審理時予以提示並告以要旨，且各經
    檢察官、被告及其辯護人表示意見，當事人已知上述證據乃
    屬傳聞證據，並於準備程序及審判程序中明示同意作為本案
    之證據使用，復未於言詞辯論終結前就證據能力聲明異議，
    本院審酌上開證據作成時之情況，並無違法取證或其他瑕疵
    ，認為以之作為證據為適當，而具有證據能力。
㈡、按傳聞法則乃對於被告以外之人於審判外之言詞或書面陳述
    而為之規範。本件判決以下引用之非供述證據，無刑事訴訟
    法第159條第1項規定傳聞法則之適用，經本院於審理時依法
    踐行調查證據程序，與本案待證事實具有自然之關聯性，且
    無證據證明係公務員違法取得之物，依法自得作為證據。
貳、實體部分
一、認定犯罪事實所憑之證據及理由：
    上開犯罪事實，業據被告於警詢、偵查中、原審及本院審理
    時均坦承不諱（見偵卷第9至15頁、第81至83頁、原審卷第4
    6頁、第54至55頁、本院卷第115頁），核與即告訴人Α女（
    下稱Α女）於偵查中指證（見偵卷第17至22頁、第101至103
    頁）及證人李姓輔導主任、王姓導師於偵查中結證（見偵卷
    第69至72頁）之內容大致相符，並有監視器錄影畫面截圖15
    張（見他字卷第11至25頁）、現場照片19張（見他字卷第27
    至31頁、第49至61頁）、現場圖（見他字卷第63頁）、指認
    犯罪嫌疑人紀錄表（見偵卷第23頁）、監視器錄影畫面截圖
    18張（見偵卷第33至49頁）、彰化縣警察局受理性侵害案件
    檢核表（見偵卷第55頁）、彰化縣政府性侵害案件訊前訪視
    紀錄表（見偵卷第57至58頁）、Α女之彰化基督教醫療財團
    法人彰化基督教醫院精神科精神鑑定報告書（彰基精鑑字第
    1081200004號）（見偵卷第125至132頁）、社團法人彰化縣
    啟智協進會109年5月20日109彰啟文字第43號函（見偵卷第1
    49至171頁）、Α女學校日記（彌封於偵卷資料袋內）等在卷
    可考，堪認被告之任意性自白核與事實相符，應堪採信。本
    案事證明確，被告上開乘機猥褻犯行堪予認定，應依法論科
    。
二、論罪科刑：
㈠、查被告係74年5月15日出生，有被告戶籍資料查詢結果在卷可
    參（見原審卷第17頁），其於108年9月1日為本案犯行時係
    成年人，而Α女係96年4月出生，有卷附代號與真實姓名對照
    表、Ａ女之戶籍資料（見偵查不公開卷）在卷可考，Ａ女於被
    告對其為本案犯行時，猶為12歲以上未滿18歲之少年。是核
    被告所為，係犯兒童及少年福利與權益保障法第112條第1項
    前段、刑法第225條第2項之成年人故意對少年犯乘機猥褻罪
    。又被告係成年人，故意對少年Α女犯乘機猥褻罪，應依兒
    童及少年福利與權益保障法第112條第1項前段規定，加重其
    刑。
㈡、按行為時因精神障礙或其他心智缺陷，致不能辨識其行為違
    法或欠缺依其辨識而行為之能力者，不罰；行為時因前項之
    原因，致其辨識行為違法或依其辨識而行為之能力，顯著減
    低者，得減輕其刑，刑法第19條第1項、第2項均有明定。查
    被告因輕度智能障礙而領有身心障礙證明，且前經彰化基督
    教醫療財團法人彰化基督教醫院精神科精神鑑定被告之精神
    狀況，經鑑定團隊與被告面談後，作成精神鑑定報告書認為
    ：「心理衡鑑結果顯示全智商約在62~69之間（全智商=65）
    ，故其『鑑定時』認知功能表現相當於輕度智能不足程度，此
    認知功能程度應與『案發時』相當。鑑定時，個案（即被告）
    可以辨識『未經同意觸碰對方身體』屬於強制猥褻，但無法理
    解強制猥褻代表的意義與對應的刑責。個案曾經由成人影片
    中學習到『做愛』行為，也可能曾幻想過『性行為』，但個案僅
    能模糊說明，但無法具體陳述『做愛』代表的行為與意義。個
    案認為男女朋友就可以發生親密關係，如擁抱、親吻，摸胸
    部與下體。個案對於『男女朋友關係的成立』、『男女朋友就
    可以有摸胸部與下體的行為』，『對方沒有明確的抗拒就代表
    同意發生摸胸部與下體的行為』，有顯著的認知扭曲。可能
    原因為其輕度智能不足導致其理性判斷缺陷，缺乏穩定親密
    關係其學習錯誤的性別觀念與知識。且無法排除個案無法處
    理性方面的衝動，無法採取替代行為而為犯行」、「總結：
    ⒈個案為輕度智能不足人士，其對案發行為是否為違法行為
    的辨識能力有明顯缺陷。⒉其『案發時』與異性互動存在認知
    扭曲，使其誤認『與對方是男女朋友關係』、『男女朋友就可
    以有摸胸部與下體或進一步行為』與『對方法有明顯抗拒就是
    合意發生親密行為』。」等情，有被告之彰化基督教醫療財
    團法人彰化基督教醫院精神科精神鑑定報告書（精鑑字號第
    0000000000號）在卷足稽（見偵卷第189至201頁），並參酌
    被告到庭時對於所詢問題之回答反應較一般人為遲緩，但仍
    可經由辯護人之協助回應等情，足認被告於行為時因智能缺
    陷已致其辨識行為違法或依其辨識而行為之能力，顯著減低
    ，考量其罪責程度明顯較諸一般正常人為低，就其所犯上開
    之罪，爰依刑法第19條第2項之規定，減輕其刑。
三、本院之判斷：
㈠、原審以被告罪證明確，援引相關規定據以對被告論罪科刑，
    固非無見，惟⒈按刑事審判旨在實現刑罰權之分配正義，故
    法院對於有罪被告之科刑，應符合罰刑相當之原則，使輕重
    得宜，罰當其罪，此所以刑法第57條明定科刑時，應審酌一
    切情狀，尤應注意該條所列共10款之相關事項，以為科刑輕
    重之標準，並賦予法院以裁量權，以求個案裁判之妥當性。
    又按刑之量定，固為實體法上賦予法院得為自由裁量之事項
    ，但此項職權之行使，仍應受比例原則、平等原則、罪刑相
    當原則之支配，審酌刑法第57條所列各款應行注意事項及一
    切情狀為之，使輕重得宜，罰當其罪，以符合法律授權之目
    的，此即所謂自由裁量權之內部界限（最高法院96年度台上
    字第2357號、97年度台上字第6874號判決意旨參照）。查被
    告於原審宣判後本院審理前即於110年2月23日已與Α女成立
    調解，並依調解內容給付完畢，有本院110年度刑上移調字
    第40號調解筆錄及郵政入戶匯款申請書影本在卷可稽（見本
    院卷第77至78頁、第97頁），此部分調解之事由為有利被告
    之量刑因素，已影響於刑之量定，為原審所未及審酌。⒉原
    審認被告係成年人故意對少年犯乘機猥褻罪，其宣告刑為有
    期徒刑4月，並諭知易科罰金之折算標準，然因該罪所適用
    之兒童及少年福利與權益保障法第112條第1項前段規定：「
    成年人…故意對其（兒童及少年）犯罪者，加重其刑至2分之
    1」，係對被害人為兒童及少年之特殊要件予以加重處罰，
    乃就犯罪類型變更之個別犯罪行為予以加重，而成立另一獨
    立之罪，係屬刑法分則加重之性質，其法定刑之最高度，應
    依法定加重分數（即幾分之幾）上限之計算結果定之，此乃
    法定本刑之伸長（最高法院52年台上字第1554號判決意旨參
    照）。又刑法第41條第1項前段所定短期自由刑得易科罰金
    之要件，必其所犯為最重本刑為5年以下有期徒刑以下之刑
    之罪，並受6個月以下有期徒刑或拘役之宣告者，始得以新
    臺幣（下同）1千元、2千元或3千元折算1日，易科罰金。而
    刑法第225條第2項之乘機猥褻罪，其原法定本刑之有期徒刑
    部分，為6月以上5年以下有期徒刑，由於故意對少年犯刑法
    第225條第2項之罪，依兒童及少年福利與權益保障法第112
    條第1項前段規定予以加重之結果，其法定最重本刑成為有
    期徒刑7年6月，則縱受6個月以下有期徒刑之宣告，亦與刑
    法第41條第1項前段規定得易科罰金之要件不符，屬不得易
    科罰金之罪，僅依同條第3項規定，得易服社會勞動。故原
    審就被告所犯之罪，以其所量處之刑為6個月以下有期徒刑
    而諭知易科罰金之折算標準，即有違誤；被告上訴認原審量
    處刑度及未予緩刑宣告應再予斟酌，為有理由，且原審判決
    亦有上開違誤之處，自應由本院將原判決撤銷改判。
㈡、爰以行為人之責任為基礎，審酌被告為輕度智能障礙之人而
    有智能缺陷之狀態，及其案發時已預見Α女係未滿18歲之少
    年，身心尚在發育階段，對於性知識及自主能力均未臻成熟
    ，竟在不特定公眾均可出入之圖書館，仍對Α女為乘機猥褻
    行為，影響Α女身心之正常發展，所為實屬不該，並審酌被
    告犯後始終坦承犯行，且於本院審理時與Α女調解成立且已
    賠償其損害之犯後態度，兼衡其犯罪之動機、目的、手段，
    暨斟酌被告前無犯罪紀錄之素行，有其灣高等法院被告前案
    紀錄表在卷可憑（見本院卷第45頁），及其自陳高職畢業之
    教育智識程度，現職家庭代工、未婚、無子女、月薪約新臺
    幣1萬2千元之家庭生活經濟狀況（見原審卷第56頁）等一切
    情狀，量處主文欄第2項所示之刑。
㈢、按緩刑為法院刑罰權之運用，法院對於具備緩刑要件之刑事
    被告，認為以暫不執行刑罰為適當者，得宣告2年以上5年以
    下之緩刑，為刑法第74條第1項所明定；法院是否宣告緩刑
    （含緩刑期間長短、有無附加負擔或條件，及緩刑期內是否
    付保護管束），有其自由裁量的職權，祇須行為人符合刑法
    第74條第1項所定的條件，法院即得宣告緩刑，與行為人犯
    罪態樣、情節是否重大，並無絕對必然的關聯性。查被告前
    未曾受有期徒刑以上刑之宣告，有前開被告前案紀錄表可憑
    ，其上訴後於本院審理中與Α女成立調解，彌補Α女所受損失
    ，已如前述，本院考量刑罰之功能在於對受刑人之矯治、教
    化，茲念被告因一時失誤，致罹刑章，以被告之情狀，應著
    重讓醫療機構取代監所之功能，令其能持續就診治療，至無
    治療必要為止，認被告經此偵審程序及上開刑之宣告應已知
    所警惕，如能接受後述之監護治療，應無再犯之虞，所宣告
    之刑以暫不執行為適當，爰依刑法第74條第1項第1款之規定
    ，宣告緩刑2年，暨依刑法第93條第1項第1款規定併諭知緩
    刑期間付保護管束。
㈣、按有刑法第19條第2項及第20條之原因，其情狀足認有再犯或
    有危害公共安全之虞時，於刑之執行完畢或赦免後，令入相
    當處所，施以監護。但必要時，得於刑之執行前為之；前2
    項之期間為5年以下，刑法第87條第2項、第3項前段分別定
    有明文。而刑事法採刑罰與保安處分雙軌之立法體制，本於
    特別預防之目的，針對具社會危險性之行為人所具備之危險
    性格，除處以刑罰外，另施以各種保安處分，以期改善、矯
    治行為人之偏差性格；保安處分之監護處分，旨在對行為時
    因精神障礙或其他心智缺陷，致不能辨識其行為違法、欠缺
    依其辨識而行為之能力或辨識能力顯著降低者，如其情狀足
    認有再犯或有危害公共安全之虞時，於刑之執行完畢或赦免
    後，必要時，亦得於刑之執行前，令入相當處所，施以監護
    ，給予受處分人適當治療，消滅其潛在之危險性格，使其日
    後得以重返社會常規生活，並使受處分人於治療期間與社會
    隔離，以免危害社會，確保公共安全，性質上兼具監督保護
    、治療及預防對社會安全之危害等雙重意義，當屬拘束人身
    自由之保安處分，本諸法治國家保障人權之原理及刑法之保
    護作用，其法律規定之內容，應受比例原則之規範，使保安
    處分之宣告，與行為人所為行為之嚴重性、行為人所表現之
    危險性，及對於行為人未來行為之期待性相當（司法院大法
    官會議釋字第471號解釋意旨可資參照）。經查，被告於本
    案行為時，因智能障礙而致其依其辨識而行為之能力顯著減
    低之情事，業如上述，且上開鑑定報告書並載明：「綜觀個
    案目前其社會功能表現較同齡人低下，且家庭支持系統薄弱
    ，無法提供實質監控，僅案母協助其部分生活事務的打理。
    評估個案對於人際互動界線判斷能力較同齡人低下，因此容
    易做出不合宜的行為。建議須接受合宜社交技巧訓練，並加
    強建立合宜兩性互動技巧，降低再犯相同犯行之機率」、「
    個案於案發時與異性互動存在認知扭曲」；「建議事項：
    再犯風險因子包含認知功能不佳、衝動控制不佳、人際界線
    不佳，需注意個案仍有再犯風險，建議需有適當監控措施。
    」等語（見偵卷第193頁、第201頁），是被告再犯風險因子
    ，均非短暫出現且已消失的情況，又被告家中支援系統不足
    而無從提供實質監控，雖被告之母親可提供生活事務的協助
    ，但對於被告是否為犯罪行為顯然無法進行有效之正面引導
    及實質控制，可知被告再犯風險仍高，爰依刑法第87條第2
    項之規定，併予宣告被告於刑之執行完畢或赦免後，令入相
    當處所，施以監護1年。若監護期間，經醫療院所評估被告
    已有改善而無繼續執行之必要，得由檢察官依刑事訴訟法第
    481條第1項、刑法第87條第3項但書之規定，聲請免其處分
    之執行，附此敘明。
據上論斷，應依刑事訴訟法第369條第1項前段、第364條、第299
條第1項前段，判決如主文。
本案經檢察官陳宗元提起公訴，檢察官甲○○到庭執行職務。
中　　華　　民　　國　 110　　年　　4 　　月　　15　　日
            刑事第二庭   審判長法　官　何  志  通
                               法　官  石  馨  文
                               法　官  許  月  馨 
以上正本證明與原本無異。
如不服本判決應於收受送達後20日內向本院提出上訴書狀，其未
敘述上訴理由者，並得於提起上訴後20日內向本院補提理由書狀
（均須按他造當事人之人數附繕本）「切勿逕送上級法院」。 
                               書記官  李  妍  嬅 
　　　　　　　　　　　　　　　 
中　　華　　民　　國　　110 　年　　4 　　月　　15　　日